最高法院刑事判決　　　　　　九十四年度台上字第一五四六號
　　上　訴　人　台灣高等法院高雄分院檢察署檢察官
　　被　　　告　甲○○
上列上訴人因被告違反貪污治罪條例案件，不服台灣高等法院高
雄分院中華民國九十三年九月二十三日第二審更審判決（九十三
年度重上更(五)字第一一號，起訴案號：台灣高雄地方法院檢察署
八十五年度偵字第二七七０八號），提起上訴，本院判決如下：
    主  文
上訴駁回。
    理  由
按刑事訴訟法第三百七十七條規定：上訴於第三審法院，非以判
決違背法令為理由，不得為之，是提起第三審上訴，應以原判決
違背法令為理由，係屬法定要件，如果上訴理由狀並未依據卷內
訴訟資料具體指摘原判決不適用何種法則或如何適用不當，或所
指摘原判決違法情事顯與法律規定得為第三審上訴理由之違法情
形不相適合時，均應認其上訴為違背法律上之程式，予以駁回。
本件原判決以公訴意旨略稱：被告甲○○前係華南商業銀行岡山
分行（下稱華銀岡山分行）經理，為依據法令從事公務之人員，
緣於民國七十九年初，勗群工業有限公司（下稱勗群公司）負責
人陳文進（實際負責人為其兄陳文諒）為從事遊艇開發事業之計
劃，在坐落高雄縣茄萣鄉○○段第五０三號、第五０三－一號土
地上建造七層大樓，向華銀岡山分行申請建築融資貸款，甲○○
鑒於陳氏兄弟之家族企業中，書香建設股份有限公司（下稱書香
建設公司）及大立證券股份有限公司（下稱大立證券公司）與華
銀岡山分行均有金錢往來，為爭取大立證券公司營業後將所有股
戶及股款之事宜委予華銀岡山分行辦理，以提昇華銀岡山分行之
業績，甲○○竟基於圖利之不法犯意，明知勗群公司無擔保品，
土地亦非高價值，仍同意勗群公司所提之貸款計劃書及日後營運
作為償還貸款之來源，報請華銀總行放貸建築融資（無擔保品）
新台幣（下同）五千萬元及抵押貸款五百二十萬元，共五千五百
二十萬元，總行授信小組審核後雖准予放貸，惟批示應：「分批
撥貸併注意建築進度」等注意事項，甲○○卻於七十九年一月二
十三日總行批示覆可分批撥貸之翌日（二十四日），違背總行批
覆指示，且未經分行內部逐級經辦員之簽陳，即以勗群公司欲一
次撥貸之申請書，逕自將五千五百二十萬元以轉帳傳票親自蓋章
後撥入勗群公司帳戶內，致日後勗群公司未依計劃興建七層大樓
，只建至三樓即倒閉停工，造成華銀岡山分行呆帳達四千三百二
十一萬二千一百二十五元。認被告甲○○觸犯貪污治罪條例第六
條第一項第四款之圖利罪嫌；經審理結果，認被告之犯罪不能證
明，因而維持第一審諭知被告無罪之判決，駁回檢察官在第二審
之上訴，已詳其所憑之證據及認定之理由，從形式上觀察，原
判決並無違背法令之情形。上訴人之上訴意旨略稱：(一)證人洪進
順係受僱於第一審同案被告陳文諒，依修正前刑事訴訟法第一百
八十六條第五款規定，係屬不得令具結之情形，如誤命具結，應
不發生具結之效力，原判決有所違誤；且原判決引用證人之證詞
，與卷內之其他文書資料不合，原判決採其證詞有適用法則不當
之違法。(二)在七十九年一月二十三日之放款批覆書上，岡山分行
在意見欄內已寫明「五、該基地目前正過戶與公司，嗣分割後變
更為本公司名義，連同建物完成後設定予本行」，亦即勗群公司
只是先申請貸款，尚有資料待補，總行亦知，惟為求時效乃先將
第一次之放款批覆書送回岡山分行，故被告應知應再送一次正確
資料，不可能對補充說明書暫未送回有所誤認，且兩次之放款批
覆書寫明「應按工程進度分批撥貸」，可知總行仍要求分行依規
定辦理，但由本件申貸過程可知被告係配合陳文諒之要求而讓其
在春節前即取得全部款項，罔顧總行要求和正常程序，原判決採
信被告所言，有違論理法則與經驗法則。(三)證人林乾隆已指明華
南銀行授信簡介及華銀辦理建築業貸款作業要點是用在建築業才
可，且即使可適用該規定，總行已有特別指示即應依總行指示，
原判決對此何以不採未予說明，有理由不備之違法等語。惟查：
(一)修正前之刑事訴訟法第一百八十六條第五款固規定：「證人應
命具結，但證人為被告或自訴人之受僱人或同居人者，不得令其
具結」；惟刑事訴訟法關於證人之訊問，採具結制度，其用意在
擔保證言之真實性及憑信性，並提高證人之責任心，使為誠實之
陳述，是具結乃證言真實性之程序擔保，若證人於具結後，就案
情有重要關係之事項，為虛偽之陳述，則須負偽證罪責；又證據
之證明力，由法院於不違背經驗法則及論理法則原則下，本於確
信，自由判斷，法律不加以形式上之限制；上開第五款規定之立
法目的，在於考量受僱人與雇主間，有主從關係之事實上壓力，
故受僱人於雇主之刑事案件為證人時，若未為據實陳述，即令其
負偽證罪責，未免過苛，故規定不得令其具結，惟對於不得令其
具結之證人而誤命其具結，僅不發生具結之效力，該證人若虛偽
陳述，亦不該當偽證罪，並非其供述即不具有證據能力，若法院
採其證言為判決之證據，自無違背證據法則。本件原判決於理由
欄說明：「據證人即工地現場監工洪進順結證證稱：我於七十八
年十月進入書香建設，當時工地已在界址並在四邊釘模板，地下
室為鋼板樁結構，工期約一個月，蓋一樓約十八日，於七十九年
一月初已蓋好地下室及其第一層底板，直至七十九年五、六月間
蓋至三、四層樓時，因資金調度不靈而停工等語（見第一審卷第
一九九頁及第三七八頁），足見甲○○供稱我向總行呈報上開融
資貸款案時，曾至系爭工地勘查，當時第一層底板業已蓋竣等語
，應可採信。對照系爭貸款案之融資申請案中相關融資申請書、
副擔保品明細表上所載日期係七十九年一月十九日及審酌『勗群
公司工程進度表』（見偵查卷一０四頁、第一０五頁），雖高雄
縣政府核發之上開建物建築執照核准開工日期為七十九年一月十
七日，並有一樓樓板配筋於七十九年五月二十九日勘驗之記載，
惟民間興建建物，為爭取時效皆有事先偷跑施工之情形，且依勗
群公司出具之工程進度表顯示，其施工進度表與上開建築執照所
記載之建築勘驗時間進度亦多所出入，且該建築執照所記載者係
為勘驗時間，而確實進度之完工時間，核應以實際工作情形為依
據，而實際工程進度已據證人洪進順陳明，則上開建築執照記載
之勘驗時間，尚非得據為工程進度之真實進度而做為不利被告甲
○○之證據」（原判決正本第十三頁、第十四頁）；證人洪進順
雖係第一審同案被告即勗群公司實際負責人陳文諒之受僱人，第
一審誤命其具結，其證言較諸未命具結者更具真實性及憑信性，
自不能因不得令其具結而誤命其具結即謂其證言無證據能力；又
洪進順上開證言，原判決既認定與卷內資料相符而採為判決之證
據，經核並無違誤。上訴意旨(一)誤解法律並就原審採證認事之適
法職權行使，再為事實上之爭執，自非適法。(二)原判決於理由欄
載明：「甲○○於七十九年一月十九日將勗群公司貸款案件送請
華銀總行批示時，確曾附有『補充說明書』一份，該『補充說明
書』第五項即係就『該貸款依工程進度之工程造價百分之五十撥
貸，檢附預定工程進度表乙份』之說明，華銀總行批覆書之真意
雖係要分行依該說明以工程進度表撥付貸款，惟查該『補充說明
書』係被告甲○○於七十九年一月十九日連同第一次之『放款批
覆書』一併陳送華銀總行批示，（核該文件左上方註記之申請備
案號碼及日期，均與華銀總行七十九年一月二十三日送回之批覆
書相同，而與七十九年二月二十三日送回之批覆書申請編號及日
期不同，故該『補充說明書』應係於七十九年一月十九日併送華
銀總行批示，應堪認定），然華銀總行於同年一月二十三日送回
『放款批覆書』時，並未將上開『補充說明書』一併送回岡山分
行執行，係另於同年二月二十三日才由華銀總行送回，此見諸『
放款批覆書』、『補充說明書』之華銀總行審查部授信批覆章日
期即知，則甲○○所稱：『我以為華銀總行不同意補充說明書之
說明，而未將之一併送回』；即非虛言。甲○○於接獲放款批覆
書時，因見僅批示：『應按工程進度分批撥貸』，而未見『補充
說明書』，主觀上即認為華銀總行對『補充說明書』之註記不同
意，乃依據華南銀行授信簡介及華銀辦理建築業貸款作業要點第
九點第一項關於建築業貸款之撥款規定辦理，經查上開授信簡介
及作業要點第九點第一項均規定：『貸款於建築基地辦妥抵押權
設定登記後撥付百分之七十，其餘百分之三十於建物地面第一層
底板完成時撥付』（見偵查卷第九十二頁之七十六年本行授信業
務簡介及原審卷第三０九頁之七十六年一月七日華銀函發之本行
辦理建築業貸款作業要點第九點第一項），且其中作業要點第九
點第二項亦提及『前項工程進度之勘驗……』，足徵『工程進度
』非僅指全部工程之各樓層進行之工程而言，則甲○○遵行上開
二規定，以工程進度進行至地面第一層底板完成時撥付其餘百分
之三十，即難認其有故違總行分批撥貸之指示而圖利勗群公司之
惡意」（原判決正本第九頁、第十頁）；已詳予說明論斷所憑之
證據及理由，且核與卷內證據資料相符，並無違誤；上訴意旨(二)
係就原判決已詳予說明之事項，再為事實上之爭執，亦非適法。
(三)原判決於理由欄復謂：「證人林乾隆證稱：『甲○○所用規則
不對，庭上若須正確辦法，請向總行查證建築貸款自用廠房建築
貸款辦法』，嗣經原審函詢華銀總行覆稱：『經截至目前為止，
本行尚未針對自用廠房訂定不同於建商蓋屋出售之建築用途貸款
作業要點，故本行營業單位對八十三年元月十日（本行將建築業
貸款撥貸方式修正為按工程進度分批撥貸）以前核准各類建築貸
款案件之撥付方式，除批覆書上另有批示條件者，應依其內容辦
理外，自得依當時作業要點規定，即於建築基地辦妥抵押權設定
後撥付百分之七十，其餘百分之三十則於建物地面第一層底板完
成時撥付，至於若有營業單位未依本行規定或批示條件辦理貸款
撥付業務，容或有不熟悉內部規定或基於業務競爭考量等因素所
致』等語，此有華南商業銀行八十七年十一月三日（八七）逾放
字第０九六三九號函附卷可稽。職是，上開貸款批覆書上批示：
『二、應按工程進度分批撥貸』之真義，雖指依華銀岡山分行申
請本案時說明貸款依工程進度之工程造價百分之五十分批撥貸，
惟因華銀總行未將華銀岡山分行原申請時所附送之『補充說明書
』一併與『放款批覆書』送回岡山分行，華銀總行批覆書既無明
確批示要依工程進度『分層撥貸』，甲○○於七十九年一月二十
三日接獲批覆書後，認無特別批示，即依作業要點規定於辦妥抵
押權設定後撥付百分之七十，其餘百分之三十於地面第一層底板
完成時撥貸，核與上開華銀函覆情形相合，自難以總行於事隔一
月後補送該『補充說明書』，即謂甲○○於撥貸時有故違華銀總
行批示圖利勗群之故意。且查所謂『分層撥貸』確係於八十三年
一月後才有之規定，此經比較新舊之華銀辦理建築業貸款作業要
點第九點即明（舊作業要點在原審卷第三０九頁，新作業要點在
本院上訴卷第七十六頁），證人林乾隆亦稱勗群公司之建築融資
貸款是依據華銀授信簡介及卷附之舊作業要點為依據，沒有其他
依據辦法，足證當時之撥貸依據，除華銀總行之批示外，只有上
開授信簡介及作業要點可資遵行，華銀總行雖批示：『按工程進
度分批撥貸』，甲○○因未見『補充說明書』隨文送回，而批覆
書上又非批示：『分層撥付』之情形下，即依僅有之授信簡介及
作業要點撥貸，難謂有故違批示之意，證人林乾隆雖認仍應依工
程進度『分層』撥貸，惟此應係個人認知角度之不同，且華銀上
開函文末已說明：『至於若有營業單位未依本行規定或批示條件
辦理貸款撥付業務，容或有不熟悉內部規定或基於業務競爭考量
等因素所致』，足證證人林乾隆所言純係其個人之意見，自不得
採為被告甲○○之不利證據」（原判決正本第十一頁至第十三頁
）；原判決已依卷內資料說明證據取捨之理由，並無理由不備之
違誤；上訴意旨(三)仍就原判決已說明之事項，再為事實上之爭執
，亦非可為適法之第三審上訴理由。綜上，應認上訴人之上訴為
違背法律上之程式，予以駁回。
據上論結，應依刑事訴訟法第三百九十五條前段，判決如主文。
中　　華　　民　　國　九十四　年　　三　　月　三十一　日
                      最高法院刑事第一庭
                          審判長法官  施　文　仁
                                法官  林　永　茂
                                法官  蕭　仰　歸
                                法官  林　茂　雄
                                法官  張　祺　祥
      本件正本證明與原本無異
                                      書  記  官
中　　華　　民　　國　九十四　年　　四　　月　　七　　日
                                                      Ｋ
